【裁判字號】    99,訴,2767
【裁判日期】    991108
【裁判案由】    確認股東關係不存在等
【裁判全文】
臺灣臺北地方法院民事判決              99年度訴字第2767號
原      告  乙○○
            丁○○
被      告  沃荷設計工程有限公司
法定代理人
即清算人    丙○○
            甲○○
上列當事人間確認股東關係不存在等事件，本院於民國99年10月
25日言詞辯論終結，判決如下：
    主  文
確認原告乙○○對被告之股東權不存在。
確認原告丁○○對被告之股東權及與被告間之經理委任關係均不
存在。
訴訟費用由被告負擔。
    事實及理由
壹、程序部分
（一）按公司經中央主管機關撤銷或廢止登記者，應行清算程序
      ，此觀公司法第26條之1規定，準用同法第24條至第26條
      規定甚明。次按有限公司之清算，以全體股東為清算人。
      但本法或章程另有規定或經股東決議，另選清算人者，不
      在此限。由股東全體清算時，股東中有死亡者，清算事務
      由其繼承人行之；繼承人有數人時，應由繼承人互推一人
      行之。公司法第113條準用同法第79條、第80條定有明文
      。查本件被告公司業經臺北市政府於民國95年10月14日以
      府建商字第09571140700號函廢止其公司登記在案，有原
      告提出之被告公司基本資料查詢表附卷可稽。依上開規定
      ，被告公司即應行清算程序，而被告公司之章程又別無其
      他規定，依法應以全體股東為該等公司之清算人。依卷附
      被告公司登記表所載，被告公司之股東有丙○○、呂聰富
      、丁○○、乙○○、甲○○（原名江美香）。其中呂聰富
      業於98年8月16日死亡，其繼承人為丙○○、乙○○，惟
      乙○○已拋棄繼承，並經本院家事法庭於98年11月13日以
      北院隆家諧98年度繼字第969號通知准予備查在案，是僅
      有丙○○一人為繼承人。故本件自應以丙○○、甲○○（
      原名江美香）為被告公司之共同法定代理人，合先敘明。
（二）再按確認法律關係之訴，非原告有即受確認判決之法律上
      利益者，不得提起之，民事訴訟法第247條前段定有明文
      。而該條所謂即受確認判決之法律上利益，係指因法律關
      係之存否不明確，致原告在私法上之地位有受侵害之危險
      ，而此項危險得以對於被告之確認判決除去之者而言（最
      高法院42年臺上字第1031號判例參照）。經查，本件原告
      乙○○、丁○○是否為被告之股東，及原告丁○○是否為
      被告之經理，攸關原告對被告是否有身為股東或經理之權
      利義務關係，且原告2人主張其並未投資被告公司，原告
      丁○○亦未同意擔任被告公司經理，其非被告公司之股東
      、經理，則原告對被告之股東權、兩造間經理委任關係是
      否存在不明確，原告須否履行股東、經理義務即處於不確
      定之狀態，其在私法上之地位即有受侵害之危險，而此項
      危險得以確認之訴予以除去，依上所述，原告對此自有請
      求確認之法律上利益，其提起本件確認之訴，於法即無不
      合。
（三）被告經合法通知而未於言詞辯論期日到場，核無民事訴訟
      法第386條各款之情形，爰依原告之聲請，由其一造辯論
      判決。
貳、實體部分：
一、原告起訴主張：
（一）原告乙○○、丁○○於99年3月間收到財政部臺北市國稅
      局之通知書，以被告沃荷設計工程有限公司（下稱沃荷公
      司）欠稅為由，要求原告2人等清算人限期繳納91年度營
      利事業所得稅未分配盈餘核定稅額新臺幣（下同）89,014
      元，經原告向稅捐稽徵處查詢，方知原告二人被列為被告
      沃荷公司之股東，而被告業於95年10月14日經中央主管機
      關以府建商字第09571140700號函廢止其公司登記在案，
      依公司法第26條之1、第24條規定應進行清算，被告公司
      章程既未規定如何選任清算人，亦未召開股東會議推選清
      算人，故依公司法第113條、第79條規定，以全體股東為
      清算人，皆應對公司之欠稅連帶負責。然原告二人皆不曾
      投資被告公司，從未同意成為被告公司之股東，亦未領得
      任何股東紅利。經查原告乙○○為被告公司實際負責人丙○○之妹，於被告公司成立時年僅16歲，為限制行為能力
      人，法律行為應由本人為之，並獲法定代理人同意，然經
      原告調閱被告公司設立登記相關文件，發現原告乙○○之
      父呂聰富以法定代理人名義出具之同意書，包括簽名在內
      之全部文字，均非呂聰富之筆跡，此有其於94年間親撰之
      再議聲請狀及本院檢察署94年度偵字第16195號、第15393
      號卷內之簽名筆跡可供核對。而原告丁○○係被告公司實
      際負責人丙○○之前妻，於77年9月2日被告公司成立前不
      久結婚並同住，於85年3月20日始離婚，惟其對申設被告
      公司一事毫不知情，且亦未授權丙○○得以原告丁○○之
      名義申設被告公司。又被告公司於77年9月2日申請設立登
      記檢附之公司章程雖分別載有原告乙○○、丁○○之出資
      額，惟其上原告等之簽名皆係他人偽造，印文亦非原告等
      之印章所蓋，且原告丁○○同意受聘為被告公司經理之股
      東同意書，其上所載原告丁○○之簽名及印文亦均係他人
      所偽造。按原告2人如係被告公司之股東，即成為公司清
      算人，並有繳納公司欠稅之義務；復依被告公司章程第10
      條及公司法第8條規定，原告丁○○亦恐因被告公司經理
      地位對內、對外負有一定法律責任，有權利受侵害之虞，
      非經判決確定無以除去，有即受確認判決之法律上利益。
      為此，爰依民法第247條第1項規定提起本訴等語。
（二）聲明：（1）確認原告乙○○與被告間之股東關係不存在
      。（2）確認原告丁○○與被告間之股東兼經理關係不存
      在。
二、被告未於言詞辯論期日到場，惟被告公司法定代理人之一甲○○曾具狀陳述其對於原告等人為何會成為被告公司股東，
    一無所知，對於法院如何判決，完全沒有意見等語。
三、經查：
（一）原告2人主張於99年3月間收到財政部臺北市國稅局通知被
      告公司91年度營利事業所得稅未分配盈餘稅額繳款書，原
      告2人均被列為被告公司之清算人，又被告公司係77年9月
      7日設立登記，原告2人均經登記為被告公司之股東，原告
      丁○○並經登記為被告公司經理，其後被告公司於95年10
      月14日經中央主管機關以府建商字第09571140700號函廢
      止公司登記，另被告公司登記之股東有原告2人及訴外人
      丙○○、呂聰富、甲○○（原名江美香），其中呂聰富業
      於98年8月16日死亡，其繼承人為丙○○、原告乙○○，
      惟原告乙○○已拋棄繼承，並經本院家事法庭於98年11月
      13 日以北院隆家諧98年度繼字第969號通知准予備查在案
      之事實，有原告提出之財政部臺北市國稅局通知被告公司
      91年度營利事業所得稅未分配盈餘稅額繳款書1份在卷可
      證，且經本院向臺北市政府建設局調閱被告公司之登記卷
      、本院98年度繼字第969號拋棄繼承卷核閱屬實，自可信
      為真實。
（二）原告乙○○主張其為被告公司實際負責人丙○○之妹，於
      被告公司成立時年僅16歲，為限制行為能力人，法律行為
      應由原告乙○○本人為之，並獲法定代理人之同意，然被
      告公司之設立登記程序，雖有原告乙○○之父呂聰富以法
      定代理人身份出具之同意書，但該同意書包括簽名在內之
      全部文字，均非呂聰富之筆跡，顯見原告並未同意投資被
      告公司，亦未經原告乙○○當時之法定代理人呂聰富之同
      意之事實，有原告乙○○提出之戶籍謄本1份、聲請人為
      呂聰富之刑事聲請再議狀1份為證。查訴外人即原告乙○○之父呂聰富，前曾於93年間向臺灣臺北地方法院檢察署
      對訴外人即原告乙○○之兄丙○○提出偽造文書及遺棄之
      刑事告訴，經臺灣臺北地方法院檢察署分案94年度偵字第
      15393號、94年度偵字第16195號案件進行偵辦，為不起訴
      處分確定之事實，業據本院調閱上述偵查卷在案，而經本
      院檢視訴外人呂聰富於上述偵查案件之簽名、告訴狀書寫
      內容之筆跡，與被告公司登記卷內所附呂聰富之法定代理
      人同意書之筆跡並不一致，印章印文亦不相同，故原告乙○○之主張事實即非無據；又經本院調閱原告乙○○自92
      年度迄今之財產所得資料，並無被告公司給付之所得資料
      ，亦無投資被告公司之財產記錄，故原告乙○○主張並不
      知悉曾投資被告公司，尚屬可信；至於被告公司之登記卷
      內，雖附有原告乙○○之身分證影本，且該身份證影本之
      真正，為原告乙○○所不否認，然本院審酌原告乙○○與
      被告公司之法定理人丙○○為兄妹關係，於被告公司設立
      當時，原告乙○○與丙○○間彼此關係親密，丙○○未經
      原告乙○○之同意，而取得原告乙○○之身分證影本，應
      非難事，原告乙○○之主張尚未違背常情，況且原告乙○○與丙○○為兄妹關係，原告乙○○無誣指丙○○有偽造
      文書行為之必要；另被告既未於言詞辯論期日到場爭執，
      復未提出任何書狀否認原告乙○○之主張，本院審酌上開
      證據，認原告乙○○之主張為可採信。
（三）又原告丁○○主張其係被告公司實際負責人丙○○之前妻
      ，於77年9月2日被告公司成立前不久結婚並同住，於85年
      3月20日離婚，惟其對申設被告公司一事毫不知情，且亦
      未授權丙○○得以原告丁○○之名義申設被告公司，亦未
      同意出任被告公司之經理，被告公司設立登記文件內原告
      丁○○之簽名皆係他人偽造，印文亦非原告丁○○之印章
      所蓋之事實，則據原告丁○○提出戶籍謄本1份為證。本
      院審酌原告丁○○與被告之法定代理人丙○○於設立被告
      公司當時，原為夫妻關係，彼此關係親密，丙○○未經原
      告丁○○之同意，而取得原告丁○○之身分證影本，應非
      難事，且原告丁○○如曾同意參與被告公司之設立投資事
      宜，原告丁○○與丙○○於85年間離婚，應會就被告公司
      之投資關係，有所處理，不致延宕至今；又經本院調閱原
      告丁○○自92年度迄今之財產所得資料，並無被告公司給
      付之所得資料，亦無投資被告公司之財產記錄，故原告丁○○主張並不知悉曾投資被告公司，亦未曾同意擔任經理
      ，尚屬可信；至於被告公司之登記卷內，雖附有原告丁○○之身分證影本，且該身份證影本之真正，為原告丁○○
      所不否認，然本院審酌丙○○於被告公司設立當時與原告
      丁○○為夫妻配偶關係，關係親密，又同居一處，丙○○
      未經原告丁○○之同意，而取得原告丁○○之身分證影本
      ，應非難事，原告丁○○之主張並未違背常情；又被告既
      未於言詞辯論期日到場爭執，復未提出任何書狀否認原告
      丁○○之主張，本院審酌上開證據，認原告丁○○之主張
      為可採信。
四、從而，原告乙○○依民事訴訟法第247條第1項前段規定，請
    求確認其對被告公司之股東權不存在，原告丁○○請求確認
    其對被告公司之股東權及與被告公司間之經理委任關係不存
    在，為有理由，均應予准許。
五、結論：本件原告之訴為有理由，依民事訴訟法第385條第1項
    前段、第78條，判決如主文。
中    華    民    國    99    年    11    月     8    日
                  民事第二庭    法  官  陳杰正
以上正本係照原本作成。
如對本判決上訴，須於判決送達後20日內向本院提出上訴狀。如
委任律師提起上訴者，應一併繳納上訴審裁判費。
中    華    民    國    99    年    11    月     8    日
                                書記官  王怡屏

司法院資訊處製作；財團法人民間司法改革基金會備份。
